【裁判字號】    91,訴,253
【裁判日期】    920613
【裁判案由】    懲治走私條例等
【裁判全文】
臺灣高雄地方法院刑事判決                       九十一年度訴字第二五三號
    公  訴  人  臺灣高雄地方法院檢察署檢察官
    被      告  丙○○
    被      告  丁○○
    共      同
    選任辯護人  許清連  律師
                林鴻駿
                鄭淑貞
右列被告因懲治走私條例等案件，經檢察官提起公訴 （九十年度偵字第二三三○四
號），本院判決如左：
    主  文
丙○○、丁○○共同私運管制物品進口逾公告數額，丙○○處有期徒刑貳年貳月；丁○○處有期徒刑壹年肆月。扣案之『ＭＩＬＤ  ＳＥＶＥＮ』牌未稅洋菸捌萬伍仟伍
佰柒拾包，『ＤＡＶＩＤＯＬＦＦ  ＣＬＡＳＳＩＣ』牌未稅洋菸壹拾壹萬柒仟壹佰
零玖包，『峰』牌未稅洋菸貳仟佰捌拾肆包均沒收。
    事  實
一、丁○○、丙○○及己○○（另經公訴人提起公訴）皆於巴拿馬籍『漢鴻輪』上任
    職，其中丁○○擔任該輪船長，丙○○擔任事務長，而己○○則擔任廚工，均明
    知一次私運洋煙（菸），其總額由海關比照緝獲時之完稅價格計算，超過新台幣
    （下同）十萬元者，屬於行政院依懲治走私條例規定公告之『管制物品項目及數
    額』丙項所列之管制進口物品，竟於民國八十八年五月十七日八時至十八時間之
    某時，利用『漢鴻輪』於香港地區油麻地錨泊區，停泊載運廢鐵之際（該輪於八
    十八年五月十五日二十時許，載運角鋼自臺中港啟航，八十八年五月十七日八時
    許，抵達香港地區，嗣於同日十八時許裝載廢鐵完畢），與綽號『阿炳』（香港
    籍、姓名年籍不詳，於香港地區工作）、『小楊』（姓名年籍均不詳）【均未據
    起訴】之成年男子，共同基於私運管制物品進口之犯意，由綽號『阿炳』之男子
    以其使用之駁船，載運完稅價格為一百二十一萬五千零九十四元之『ＭＩＬＤ
    ＳＥＶＥＮ』牌未稅洋菸八萬五千五百七十包、完稅價格為二百八十六萬三千三
    百十五元之『ＤＡＶＩＤＯＬＦＦ  ＣＬＡＳＳＩＣ』牌未稅洋菸十一萬七千一
    百零九包、完稅價格六萬七千九百四十四元之『峰』牌未稅洋菸二千三百八十四
    包（完稅價格合計為四百十四萬六千三百五十三元，已逾公告之十萬元），駛近
    『漢鴻輪』，復以該駁船之吊桿，將裝在網中之上開洋菸，分批吊上『漢鴻輪』
    ，再由『阿炳』所僱用之工人（不知情）上船，依己○○之指揮，將該洋菸藏放
    在船中段空艙及底層水櫃之密窩內。待洋菸裝載完畢後，丁○○、丙○○及己○○則依『阿炳』之指示，欲將貨物運至高雄外港，以漁船接駁之方式，交予貨主
    『小楊』，嗣於八十八年五月十七日二十一時許，『漢鴻輪』自香港啟航，在接
    駁前，因輪船主機發生問題，乃停泊於東經一百二十度十四分九十六秒、北緯二
    十二度三十五分六十二秒高雄港第一港口外海錨地之我國領海範圍處，於八十八
    年五月二十日二十一時左右，經警上船檢查，而於八十八年五月二十日二十一時
    許，在前揭藏放洋菸處，查扣上開未稅洋菸。
二、案經內政部警政署保安警察第三總隊第三大隊報告臺灣高雄地方法院檢察署檢察
    官偵查起訴。
    理  由
壹、有罪部分：
一、訊據被告丁○○、丙○○均否認有何懲治走私條例犯行。被告丁○○辯稱：船到
    達香港後，裝卸貨物時，伊雖在場，但未見到載運未稅洋菸之情形，況伊僅負責
    將船駛至目的地，無庸巡視船艙，故不知船載有未稅洋菸，嗣因船舶主機發生問
    題，乃在高雄外海停泊等語。至被告丙○○則以：船抵達香港後，伊即下船處理
    船務，不知載運未稅洋菸之事等語置辯。經查：
  (一)被告丁○○、丙○○及證人己○○皆於巴拿馬籍『漢鴻輪』上任職，其中被告丁○○擔任該輪船長，被告丙○○擔任事務長，而證人己○○則擔任廚工，八十八
    年五月十五日二十時許，『漢鴻輪』載運角鋼自臺中港啟航，於八十八年五月十
    七日八時許，駛抵香港地區油麻地錨泊區後，即停泊裝載廢鐵，嗣於同日十八時
    許裝載廢鐵完畢，乃於八十八年五月十七日二十一時許，自香港啟航，於八十八
    年五月二十日二十一時左右，駛至東經一百二十度十四分九十六秒、北緯二十二
    度三十五分六十二秒高雄港第一港口外海錨地之我國領海範圍處，經警上船檢查
    ，而於八十八年五月二十日二十一時許，在『漢鴻輪』中段空艙及底層水櫃之密
    窩內，查扣完稅價格為一百二十一萬五千零九十四元之『ＭＩＬＤ  ＳＥＶＥＮ
    』牌未稅洋菸八萬五千五百七十包、完稅價格二百八十六萬三千三百十五元『Ｄ
    ＡＶＩＤＯＬＦＦ  ＣＬＡＳＳＩＣ』牌之未稅洋菸十一萬七千一百零九包、完
    稅價格為六萬七千九百四十四元之『峰』牌未稅洋菸二千三百八十四包（完稅價
    格合計為四百十四萬六千三百五十三元）等情。業據被告丁○○、丙○○於警、
    偵訊中自白在卷；並經證人己○○（詳八十八年五月二十一日警訊筆錄）、呂進
    文（詳八十八年五月二十一日警訊筆錄，呂進文陳稱：於八十八年五月二十日二
    十一時左右上船檢查，至同日二十三時許，始查到未稅洋菸）於警、偵訊中證述
    明確；此外復有扣案之未稅洋菸、查獲違反台灣省內菸酒專賣暫行條例扣押物品
    表（警卷第五十九頁）、照片（警卷第一百三十八頁以下）在卷可參，而上開扣
    案未稅洋菸之完稅價格合計四百十四萬六千三百五十三元，已逾十萬元，亦有該
    計表書附偵查卷可憑（見八十八年度偵字第一三○五五號卷第一百二十三頁）。
    是此部分之事實，堪以認定。
  (二)又『漢鴻輪』自香港啟航後，因輪船主機發生問題，乃停泊於東經一百二十度十
    四分九十六秒、北緯二十二度三十五分六十二秒高雄港第一港口外海錨地之我國
    領海範圍處等情。亦據證人即『漢鴻輪』輪機長於本院證陳：自香港啟航約十小
    時後，因主機排氣、冷卻水出口溫度較高，主機運轉速度降低，伊就要求船長至
風浪較小區域下錨，將汽缸頭吊起檢查，而船長確實接受建議，在高雄第一港口
    外海下錨，當時因北方風浪大，而臺中港須往北行駛，故未至臺中港，嗣在高港
    港，伊檢查主機，發現冷卻水管阻塞，故該船確實出問題等語明確（詳本院九十
    一年三月八日、九十二年五月二十六日審判筆錄），核與被告丁○○所述相符。
    準此，公訴人以該船無檢修紀錄、且偏離航道為由，遽認該船係因預備丟包而停
    泊，容有誤會。
  (三)另『漢鴻輪』於香港地區油麻地錨泊區，停泊載運廢鐵之際，由綽號『阿炳』之
    男子以其使用之駁船，載運前開完稅價格合計為四百十四萬六千三百五十三元之
    未稅洋菸，駛近『漢鴻輪』，復以該駁船之吊桿，將裝在網中之上開洋菸，分批
    吊上『漢鴻輪』，再由『阿炳』所僱用之工人上船，依證人己○○之指揮，將該
    洋菸藏放在『漢鴻輪』中段空艙及底層水櫃之密窩內，欲將貨物運至高雄外港，
    以漁船接駁之方式，交予貨主『小楊』等事實。業據證人己○○於警、偵訊中證
    述明確（詳警訊卷第八頁至第十頁）；而貨主『小楊』部分，亦據證人己○○於
    本院證稱：『阿炳』（香港人、男性、五十餘歲）託伊將未稅洋菸帶回臺灣，『
    小楊』之漁船會在高雄接駁，不知『小楊』真實姓名，僅知係男性，年約四十餘
    歲，貨係要送至高雄等語綦詳（詳本院九十一年二月二十二日審判筆錄）。是證
    人己○○與『阿炳』、『小楊』共同參與走私未稅洋菸之犯行，堪以認定。
  (四)至證人己○○嗣於本院審理時固改稱：本件係緬甸籍船員所作，之後被查獲時，
    緬甸籍船員認伊告密，要其承擔，故才承認犯行等語（詳本院九十二年二月二十
    四日審判筆錄）；且於警、偵訊及本院審理中均陳稱：被告丁○○、丙○○皆不
    知情等語。惟查：
  緬甸籍船員於警、偵訊時，均否認涉犯。而證人己○○於本院該庭期先稱：當天
    中午十二時許，伊請緬甸籍船員來吃飯，就發現他們將東西放在垃圾艙內（即查
    扣未稅洋菸之處），當時未想到是何東西，至被警查獲後，始知是未稅洋菸等語
    ；嗣稱：到香港前一天，緬甸籍二廚表示『阿炳』請求幫忙運送未稅洋菸，伊當
    時未同意等語（以上均詳本院九十二年二月二十四日審判筆錄），如證人己○○
    所言屬實，其於裝運未稅洋菸前一天，既已知悉走私未稅洋菸之事，嗣緬甸籍船
    員將貨物裝載於平時不裝貨物之垃圾艙內時，豈有不知該貨物係未稅洋菸，其前
    後所述已有矛盾。爰審酌上情，並參以(1)『漢鴻輪』所屬緬甸籍船員，於船中均
    非擔任主要事務，須受人掌控，難以自主決定，且在貨物裝載、運送航行部分，
    實無置喙之餘地，走私貨主豈會甘冒風險與之接洽；及(2)證人己○○如非確實參
    與犯行，其受緬甸籍船員污蔑走私，在受刑風險存在，及貨物被查扣，無法取得
    走私利益之下，豈有坦然接受船中較低地位緬甸籍船員之建議，而於警、偵訊及
    本院審理中均坦承犯行。從而，本院認證人己○○嗣後關於『緬甸籍船員主導走
    私行為，伊未參與』之證詞，應與事實不符。
  再者，被告丁○○任職『漢鴻輪』船長，依卷附『船員服務規則』第二十二條、
    第二十三條，關於『船長職權本係依法指揮全體船員、旅客及在船任何人並管理
    全船一切事務，及負維護全船生命財產安全之責任』、『船長對全體海員負考核
    及訓練之責，經發現其工作或行為足以妨礙航行安全與紀律時，得先停止其職務
    ，必要時得在適當地區遣返，並即報告所屬公司』之規定，何種物品攜帶上船，
    應予詳查，本係其職責所在，是前開未稅洋菸，如何吊載登船？如何搬運？登船
    後如何擺置藏放？已難謂毫無所悉。爰審酌上情，並參以(1)證人即『漢鴻輪』代
    班大副戊○○於本院證稱：伊雖非大副，但在船上從事大副之工作，裝卸貨物時
    ，如船長在船上，就由船長負責，如伊在船上，就由其負責，當時伊未在船上，
    故由船長負責等語（詳本院九十二年五月二十三日審判筆錄）；而被告丁○○亦
    坦承：裝卸貨物時，伊曾到現場觀看等語（詳本院九十二年二月二十四日審判筆
    錄）。因本件走私未稅洋菸之數量、包裝所占用體積及登船作業所需人力、時間
    ，均非少量，且需時甚久，在裝載登船、藏放作業過程中實難掩人耳目，被告丁○○既於裝載貨物時在場，其辯稱：不知載運未稅洋菸等語，應屬卸責之詞；知
    悉違法情事，仍不制止，並依規定解除證人己○○職務，難謂不知情。(2)又本件
    走私係採漁船於高雄外海接駁取貨之方式，已如前述，因船舶航行指揮權在於船
    長，而證人己○○係任廚師職位，無法支配航行路線，亦無法命船長於外海下錨
    ，以利漁船接駁，如被告丁○○並未參與走私，單憑證人己○○之力，船舶已難
    到達指定接駁地點，遑論取貨，縱偶然到達指定地點，在被告丁○○行使船長權
    限下，走私亦難以得逞，亦徵本案非單純為證人己○○所為，被告丁○○應有參
    與。(3)再者，每箱『ＤＡＶＩＤＯＬＦＦ  ＣＬＡＳＳＩＣ』牌、『峰』牌洋菸
    之毛重均非十七公斤，有商真股份有限公司九十二年五月十五日九二年營字第一
    九二號、傑太日煙國際股份有限公司九十二年五月七日ＪＺ000000000
    0一號函在卷可參。若以每箱十七公斤計算（『ＭＩＬＤ  ＳＥＶＥＮ』牌洋菸
    雖無每箱重量資料，但與上開洋菸每箱重量相較，所差不多），本案走私計四百
    五十箱左右（詳證人己○○於警訊所陳，警卷第九頁），合計約為七千六百五十
    公斤，近八公頓，重量不輕，就船舶吃水深度而言，被告丁○○無法查覺貨物逾
    載之情況，並調查原因，亦有可疑。綜上所陳，本院認被告丁○○確實參與本件
    走私，證人己○○此部分之證述、及被告丁○○之辯詞，應與事實不符。
  此外，爰審酌：(1)『阿炳』係因前次走私被查獲（即八十六年十二月間），無法
    將未稅洋菸交付臺灣貨主，乃再次走私等情，業據證人己○○於警訊及本院審理
    時證述明確（詳本院九十一年二月二十二日審判筆錄、警卷第九頁）。而被告丙○○於八十六年十二月間，因涉嫌以『漢鴻輪』走私未稅洋菸，為警查獲，經臺
    灣高等法院高雄分院於九十二年二月二十六日，以九十一年度上更(一)字第五九號
    判決判處有期徒刑二年（尚未確定）之事實，亦有該判決書在卷可參。由於前次
    走私，係由被告丙○○負責聯絡（詳該判決書內容），而證人己○○參與之程度
    較低，就船上所任職務及走私熟稔度而言，『阿炳』欲再從事走私，豈有不與被
    告丙○○聯繫。(2)另被告丙○○雖辯稱：『漢鴻輪』本為其妻乙○○所有，於八
    十六年被查獲後，轉賣予邱姓朋友等語（詳本院九十二年二月二十四日審判筆錄
    ）。惟就是否轉賣一事，核與其妻乙○○證述：『漢鴻輪』登記在其名下，嗣退
    出經營，由其他股東經營，但伊仍為股東等語（詳本院九十二年五月二十三日審
    判筆錄）不符。且證人即『漢鴻輪』輪機長甲○○復於本院證陳：八十五年至九
    十年間，於『漢鴻輪』上工作，伊認為船係乙○○所有，乙○○係老闆等語（詳
    本院九十二年五月二十三日審判筆錄），顯見被告丙○○所陳，與事實不符。因
    被告丙○○與『漢鴻輪』股東（老闆）乙○○係夫妻關係，並在『漢鴻輪』工作
    ；且徵之被告丁○○曾於他案警訊中證陳：『漢鴻輪』要開往何處，由被告丙○○決定等語、證人陳位要於他案警訊中證稱：船東係本船事務長（即被告丙○○
    ）太太，但實際貨輪之運作經營，則由被告丙○○在船上執行等語（以上均詳前
    開判決書第六頁第第一行至第三行），可知被告丙○○雖擔任事務長職務，但係
    『漢鴻輪』之實際決策、主導者。基於前述(四)、之(2)之同一理由，被告丙○○
    應有走私犯行。從而，縱『漢鴻輪』抵達香港後，被告丙○○未在船上，但聯繫
    走私並不以在船上為限，尚難為其有利之認定，是本院認被告丙○○確實參與走
    私，證人己○○此部分之證述、及被告丙○○之辯詞，不可採信。
  (五)綜上直接、間接證據，被告丙○○、丁○○共同走私未稅洋菸至在我國領海內，
    五頁），且逾十萬元之限額之犯行，均堪以認定。
二、核被告丙○○、丁○○所為，均係犯懲治走私條例第二條第一項之私運管制物品
    進口逾公告數額罪。被告丙○○、丁○○二人與己○○、『阿炳』及『小楊』間
    ，就前開犯行，有犯意聯絡及行為分擔，均屬共同正犯。又懲治走私條例已於九
    十一年六月二十六日經總統修正公布，並於同年月二十八日生效施行，其中第二
    條第一項原規定『私運管制物品進口﹑出口逾公告數額者，處七年以下有期徒刑
    ，得併科新台幣二十萬元以下罰金』，現修正為『私運管制物品進口﹑出口逾公
    告數額者，處七年以下有期徒刑，得併科新台幣三百萬元以下罰金』，罰金刑由
    原來之新台幣二十萬元提高為三百萬元，因此新舊法比較結果，依刑法第二條第
    一項但書規定，自應適用對被告較為有利之修正前懲治走私條例第二條第一項之
    規定。再者，洋菸已於九十年十一月二十九日公布將之刪除為非屬管制進口之物
    品，但此為事實變更，對被告之犯行不生影響。爰審酌本件利用船舶走私未稅洋
    菸，對於我國稅賦平等甚有危害，被告丙○○雖任職事務長，但主導未稅洋菸之
    運載事宜，而被告丁○○僅係受僱人，其被動參與走私，情節自較諸被告丙○○
    為輕等情事；並參以本件走私未稅洋菸之數量甚多等一切情狀，分別量處如主文
    所示之刑。至扣案之如主文所示未稅洋菸，係被告丙○○、丁○○共同犯罪所得
    之物，且係共同正犯『阿炳』或『小楊』所有，應併依刑法第三十八條第一項第
    三款之規定，宣告沒收之。
貳、不另為免訴判決諭知部分：
一、公訴意旨另以：被告丁○○、丙○○共同私運『ＭＩＬＤ  ＳＥＶＥＮ』牌未稅
    洋菸八萬五千五百七十包、『ＤＡＶＩＤＯＬＦＦ  ＣＬＡＳＳＩＣ』牌未稅洋
    菸十一萬七千一百零九包、『峰』牌未稅洋菸二千三百八十四包，入境臺灣販售
    等情。因認被告共同涉犯臺灣省內菸酒專賣暫行條例第三十七條第五款罪嫌。
二、按犯罪後之法律已廢止其刑罰者，應諭知免訴之判決，刑事訴訟法第三百零二條
    第四款定有明文。查被告丁○○、丙○○涉犯臺灣省內菸酒專賣暫行條例第三十
    七條第五款罪嫌後，臺灣省內菸酒專賣暫行條例已於九十一年五月二十二日公告
    廢止，是依前開法條意旨，該部分應為免訴之判決，惟公訴人認此部分與前開論
    罪科刑部分，有想像競合犯之裁判上一罪關係，爰不另為免訴判決之諭知。
    敘明。
據上論斷，應依刑事訴訟法第二百九十九條第一項前段，修正前懲治走私條例第二條
第一項、第十一條，刑法第二條第一項但書、第二十八條、第三十八條第一項第三款
，判決如主文。
中    華    民    國     九十二     年       六       月      十三      日
                             臺灣高雄地方法院刑事第一庭
                                 法  官  方  百  正
右正本證明與原本無異。
如不服本判決，應於判決送達後十日內，向本院提出上訴狀。
                                  書記官  張  金  蘭
中    華    民    國      九十二      年      六      月      十三      日
附錄本判決論罪科刑法條：
修正前懲治走私條例第二條第一項
  私運管制物品進口﹑出口逾公告數額者，處七年以下有期徒刑，得併科新台幣二十
  萬元以下罰金。


司法院資訊處製作；財團法人民間司法改革基金會備份。
